【裁判字號】    91,上訴,1931
【裁判日期】    920114
【裁判案由】    違反稅捐稽徵法等
【裁判全文】
臺灣高等法院高雄分院刑事判決                  九十一年度上訴字第一九三一號
    上訴人
    即被告    甲○○    男五十.
右上訴人因違反稅捐稽徵法等案件，不服臺灣高雄地方法院九十一年度訴字第二一七
二號中華民國九十一年十月十七日第一審判決（起訴案號：臺灣高雄地方法院檢察署
九十一年度偵字第一五七三號、九十一年度偵緝字第一二四五號），提起上訴，本院
判決如左：
      主  文
上訴駁回。
      事  實
一、甲○○於民國（以下同）八十四年間因違反稅捐稽徵法案件，經台灣高雄地方法
    院判處有期徒刑五月，緩刑三年確定；復於八十九年間又因違反稅捐稽徵法案件
    （八十七年度報稅事件），再經台灣高雄地方法院以八十九年度訴字第二八六二
    號案件判處有期徒刑六月，於九十年十月二十五日易科罰金執行完畢（均未構成
    累犯）。
二、甲○○係高雄市楠梓區○○○路二七九巷廿二弄四號之四祥勝企業行之負責人，
    且為「從事業務之人」及商業會計法所稱「商業負責人」，為從事業務之人。詎
    甲○○為逃漏稅捐，竟於八十九年間在上址，辦理八十八年度薪資所得結算申報
    時（八十八年一月至十二月），先利用不知情之不詳姓名之成年人偽刻「黃勝雄
    」、「韓登發」之印章後，連續蓋用在祥勝企業行之八十八年間之工資表上，而
    偽造韓登發與黃勝雄分別在祥勝企業行請領八十八年一月至十二月份薪資各新台
    幣（以下同）十二萬元之工資表私文書，嗣並將上開偽造之工資表私文書持交予
    不知情之不詳姓名會計師，而行使偽造之私文書，並利用不知情之會計師將不實
    記載韓登發與黃勝雄薪資所得分別為十二萬元製作於八十八年度各類所得扣繳暨
    免扣繳憑單（下稱扣繳憑單）上，而登載業務上不實之文書，繼而將該不實登載
    之扣繳憑單寄送予韓登發與黃勝雄，而行使業務上登載不實文書，均足以生損害
    於韓登發與黃勝雄及稅捐稽機關對稅捐稽徵之正確性。又在祥勝企業行業務上製
    作之中華民國八十八年度營利事業所得稅結算申報書（以下簡稱結算申報書）損
    益科目「薪資支出欄」虛增薪資二十四萬元之不正當方法，於辦理上開年度營利
    事業所得稅申報時，將該結算申報書交付財政部高雄市國稅局申報營利事業所得
    稅，藉此詐術逃漏營利事業所得稅共六萬元（十二萬元乘以百分之二十五乘以二
    等於六萬元）。嗣經韓登發與黃勝雄分別於九十年二月及五月間向財政部高雄市
    國稅局檢舉，始悉上情。
二、案經黃勝雄、韓登發向財政部高雄市國稅局告發後函送臺灣高雄地方法院檢察署
    檢察官偵查起訴。
      理  由
一、右揭事實，業據上訴人甲○○於原審審理中坦承不諱（見原審卷第卅四頁），核
    與證人韓登發於原審審理中陳稱：八十二年間曾在甲○○經營之祥勝企業行工作
    過，並領取薪資一萬元，也曾交付身分證影本供甲○○報稅，但在八十八年間未
    曾受僱於甲○○，也未曾領薪等語（見九十一年九月三日原審審理筆錄），及證
    人黃勝雄於偵查中陳稱：八十八年間未曾受僱於甲○○等語（見偵查卷第四十三
    頁），大致相符，並有財政部高雄市國稅局九十年四月二十三日財高國稅法字第
    九○○二○一八○號、九十年六月十五日財高國稅法字第九○○三○七一四號函
    文、韓登發及黃勝雄之薪資扣繳憑單及勝祥企業行八十八年度結算申報書各一紙
    附卷可稽，事證明確，上訴人甲○○於本院審理中改稱：是工頭拿來，我不知道
    他們有沒有做云云，係卸責之詞，不足採信，其犯行已堪認定。
二、上訴人甲○○偽造韓登發與黃勝雄二人於八十八年間向祥勝企業行各領取十二萬
    元之工資表，並持交予不知情之會計師向稅捐機關申報之犯行，此部分係犯刑法
    第二百十六條、第二百十條之行使偽造私文書罪；上訴人甲○○利用不知情之會
    計師據上開偽造之工資表私文書登載不實之扣繳憑單及行使，此部分係犯刑法第
    二百十六條、第二百十五條之行使業務上登載不實文書罪；又上訴人甲○○係納
    稅義務人祥勝企業行之負責人，祥勝企業行以詐術逃漏稅捐，此部分另犯稅捐稽
    徵法第四十七條第一款、第四十一條詐術逃漏稅捐罪。按各類所得扣繳暨免扣繳
    憑單，是由扣繳義務人依所得稅法第八十八條規定，就規定之扣繳率或扣繳辦法
    扣取稅單所製作之單據，為業務上製作之文書，而商業會計法第十五條所稱之商
    業會計憑證，係指原始憑證及記帳憑證；記帳憑證是指收入傳票、支出傳票、轉
    帳傳票；原始憑證指(1)外來憑證：係自商業本身以外之人所取得，(2)對外憑證：
    係給與其商業本身以外之人者，而此對外憑證，必須係證明事實之經過，而為造
    具記帳憑證所根據之憑證，此在商業會計法第十五條、第十六條、第十七條規定
    甚明，故扣繳憑單，並非上述記帳憑證，亦非造具記帳憑證所根據之憑證，應無
    商業會計法第七十一條所謂填製不實會計憑證問題（最高法院九十年度台上字第
    七四四四號判決參照），公訴人認上訴人甲○○此部分行為同時觸犯特別法即商
    業會計法第七十一條第一款之填製不實會計憑證罪，尚有誤會。又公司行號向稅
    捐稽徵機關申報營利事業所得稅，係履行其公法上納稅之義務，並非業務上之行
    為，是上訴人甲○○填載營利事業所得結算申報書向財政部高雄市國稅局申報，
    縱有不實，就此部分已不再成立業務上登載不實文書罪，併此敘明。上訴人甲○
    ○利用不知情之人偽刻「韓登發」與「黃勝雄」之印章，及利用不知情之會計師
    持其業務上登載不實之扣繳憑單，而向稅捐單位報稅而行使之，均係間接正犯；
    上訴人甲○○偽造工資表私文書之低度行為，為其行使行為所吸收，而其偽造「
    韓登發」、「黃勝雄」之印章後，復蓋用於工資表上之行為，則為其偽造工資表
    之階段行為，均不另論罪；又上訴人甲○○從事業務之人，明知為不實之事項，
    而登載於其業務上作成之文書，復持以行使，前述業務上登載不實之低度行為，
    為一高度之行使行為所吸收，亦不另論其業務上文書登載不實罪。上訴人甲○○
    以一行為同時偽造韓登發與黃勝雄二人之工資表，及其從事業務之人，明知為二
    不實之事項，而登載於其業務上作成之文書，為均同種想像競合犯，均應從一重
    處罰。上訴人甲○○行使偽造私文書罪與行使業務登載不實罪間，有方法結果之
    牽連關係，為牽連犯，應從一重行使偽造私文書罪論處，公訴人就上訴人甲○○
    行使偽造私文書之事實雖未起訴，然該部分事實與已起訴之犯罪事實既有牽連犯
    之裁判上一罪關係，應為起訴效力所及，本院自應併與審究，並無須變更起訴法
    條，併此敘明。再稅捐稽徵法第四十七條第一款之規定係將納稅義務人之公司負
    責人或商業登記法規定之商業負責人之責任，基於刑事政策之考慮，於其應處徒
    刑範圍內，轉嫁於公司之負責人或商業登記法規定之商業負責人，故此情形而受
    罰之公司負責人或商業登記法規定之商業負責人，乃屬於「代罰」之性質，其並
    非逃漏稅捐之納稅義務人，而刑法第五十五條所謂之牽連犯，必須二個以上之行
    為有方法與結果之關係，始足構成，亦即必須以犯一罪之方法行為犯他罪，或以
    犯一罪之結果行為犯他罪，方得成立牽連關係，公司負責人或商業登記法規定之
    商業負責人既非逃漏稅捐之納稅義務人，其僅係代罰而已，公司或商業登記法以
    不正當方法逃漏稅捐，縱由該公司或商業登記法負責人或其他有權代表公司之自
    然人代表公司為之，究非屬於公司或商業登記法規定之商業負責人本身之犯罪行
    為，自與該公司負責人或商業登記法規定之商業負責人之其他犯罪行為間，無方
    法結果之牽連關係可言（最高法院八十五年度台上字第六０六五號判決參照），
    是上訴人甲○○所犯上開商業負責人詐術逃漏稅捐罪及行使業務登載不實文書罪
    間，犯意各別，行為互殊，應分論併罰，公訴人認該二罪間屬牽連犯關係，亦有
    未洽。
三、原審適用稅捐稽徵法第四十七條第一款、第四十一條，刑法第十一條前段、第二
    百十六條、第二百十條、第二百十五條、第四十一條第一項、第五十五條、第五
    十一條第五款、第二百十九條，罰金罰鍰提高標準條例第一條前段、第二條規定
    ，並審酌上訴人前有違反稅捐稽徵法等前科，此有臺灣高等法院被告全國前案紀
    錄表在卷可參，素行非佳，屢以非法手段影響國家賦稅之公平性，並未與被害人
    韓登發與甲○○達成和解，惟念犯後坦承犯行，所逃漏之稅額金額尚非鉅大等一
    切情狀，就行使偽造私文書部分，量處有期徒刑六月，就逃漏稅捐部分，量處有
    期徒刑五月。並定其應執行刑為有期徒刑十月，並諭知如易科罰金以三百元折算
    一日。並說明偽造之「韓登發」及「黃勝雄」印章各一枚及勝祥企業行八十八年
    度工資表上偽造之「韓登發」及「黃勝雄」印文各十二枚，均應依刑法第二百十
    九條之規定沒收。經核原判決認事用法並無不合，量刑亦屬適當，上訴人甲○○
    上訴否認犯罪，為無理由，應予駁回。
據上論結，應依刑事訴訟法第三百六十八條，判決如主文。
本案經檢察官方娜蓉到庭執行職務。
中      華      民      國    九十二    年      一      月     十四     日
                              臺灣高等法院高雄分院刑事第八庭
                                  審判長法官  郭雅美
                                        法官  裕斗
                                        法官  張盛喜
右正本證明與原本無異。
如不服本判決應於收受本判決後十日內向本院提出上訴書狀，其未述上訴理由者，
並得於提起上訴後十日內向本院補提理由書狀（均須按他造當事人之人數附繕本)「
切勿逕送上級法院」。
                                      書記官  魏文常
中      華       民     國    九十二    年      一     月     十五     日
附錄本判決論罪科刑法條：
稅捐稽徵法第四十七條第一款：
本法關於納稅義務人、扣繳義務人及代徵人應處徒刑之規定，於左列之人適用之：
一、公司法規定之公司負責人。
二、民法或其他法律規定對外代表法人之董事或理事。
三、商業登記法規定之商業負責人。
四、其他非法人團體之代表人或管理人。
稅捐稽徵法第四十一條
納稅義務人以詐術或其他不正當方法逃漏稅捐者，處五年以下有期徒刑、拘役或科或
併科新臺幣六萬元以下罰金。
刑法第二百十六條
行使第二百十條至第二百十五條之文書者，依偽造、變造文書或登載不實事項或使登
載不實事項之規定處斷。
刑法第二百十五條
從事業務之人，明知為不實之事項，而登載於其業務上作成之文書，足以生損害於公
眾或他人者，處三年以下有期徒刑、拘役或五百元以下罰金。


司法院資訊處製作；財團法人民間司法改革基金會備份。
